# Distribuzione di Bernoulli

```{r}
#| echo: false
here::here("code", "_common.R") |> source()
```

## Notazione

$X \sim \mathcal{Bern}(p)$, o in maniera equivalente $\mathcal{Bern}(X \mid p)$.


## Storia

In statistica, un esperimento che ammette solo due esiti possibili è modellato con la cosiddetta *prova Bernoulliana*.
Un esempio classico è il lancio di una moneta, che può dare come risultato "testa" o "croce".

::: {#def-}
Una variabile casuale $X$ che assume valori in $\{0, 1\}$ è detta *variabile di Bernoulli*. 
:::


## Esempi

La distribuzione di Bernoulli modella fenomeni binari come risposta corretta / errata, scelta sì / no, esito positivo / negativo, presenza / assenza di un sintomo.


## Parametri

Un solo parametro: $p \in [0,1]$, probabilità di successo.


## Supporto

Il supporto della distribuzione di Bernoulli è l’insieme discreto:

$$
\mathcal{X} = \{0, 1\} .
$$

## Funzione di massa di probabilità

$$
P(X \mid p) =
  \begin{cases}
    p     & \text{se $X = 1$ (successo)}, \\
    1 - p & \text{se $X = 0$ (insuccesso)},
  \end{cases}
$$

dove $0 \leq p \leq 1$. Il parametro $p$ rappresenta la probabilità di "successo" ($X = 1$), mentre $1 - p$ è la probabilità di "insuccesso" ($X = 0$).


## Momenti

Valore atteso: $\mathbb{E}(X) = p$.

Varianza: $\mathbb{V}(X) = p(1 - p)$.


::: {.callout-note collapse="true"}
## Dimostrazione

$$
  \begin{aligned}
\mathbb{E}(X) &= 0 \cdot P(X=0) + 1 \cdot P(X=1) = p, \\
\mathbb{V}(X) &= (0 - p)^2 \cdot (1 - p) + (1 - p)^2 \cdot p = p(1 - p).
\end{aligned}
$$

:::


## Funzioni per la distribuzione di Bernoulli in R

| Tipo di funzione                     | Comando R & Formula                     | Note                                                     |
| :----------------------------------- | :-------------------------------------- | :------------------------------------------------------- |
| **Densità di probabilità (PMF)**     | `dbinom(x, size = 1, prob = p)`         | Calcola $P(X = x)$ per $x \in \{0,1\}$                   |
| **Probabilità cumulativa (CDF)**     | `pbinom(x, size = 1, prob = p)`         | Calcola $P(X \leq x)$                                    |
| **Probabilità della coda superiore** | `1 - pbinom(x - 1, size = 1, prob = p)` | Calcola $P(X \geq x)$                                    |
| **Quantile (inversa della CDF)**     | `qbinom(q, size = 1, prob = p)`         | Trova il valore minimo $x$ tale che $P(X \leq x) \geq q$ |
| **Generazione di numeri casuali**    | `rbinom(N, size = 1, prob = p)`         | Genera $N$ osservazioni da una Bernoulli($p$)            |

Note:

1. Nella distribuzione Bernoulliana si pone `size = 1` (una sola prova).
2. `p` rappresenta la probabilità di successo (cioè $X = 1$).
3. Per $P(X > 0)$, usare `1 - pbinom(0, size = 1, prob = p)`.
4. Gli intervalli non sono rilevanti, poiché $X$ può assumere solo i valori 0 e 1.


::: {.callout-note collapse="true"}

## Esempi

1. Calcolare la probabilità di successo $P(X = 1)$, con $p = 0.3$:

```{r}
dbinom(1, size = 1, prob = 0.3)
```

2. Calcolare la probabilità cumulativa $P(X \leq 0)$, cioè $P(X = 0)$:

```{r}
pbinom(0, size = 1, prob = 0.3)
```

3. Calcolare il quantile associato al 90° percentile:

```{r}
qbinom(0.9, size = 1, prob = 0.3)
```

4. Generare un campione di 20 osservazioni da una Bernoulli con $p = 0.3$:

```{r}
rbinom(20, size = 1, prob = 0.3)
```

:::


::: {.callout-note collapse="true"}
## Approfondimento

### Incertezza massima {.unnumbered}

La varianza è massima quando \$p = 0.5\$, cioè quando l’incertezza è maggiore (successo e insuccesso sono equiprobabili).

```{r}
p <- seq(0, 1, length.out = 100)
variance <- p * (1 - p)

ggplot(data.frame(p, Variance = variance), aes(x = p, y = Variance)) +
  geom_line(color = okabe_ito_palette[4], linewidth = 1.2) +
  labs(
    x = expression(p),
    y = "Varianza",
    title = "Varianza in funzione di p"
  )
```

::: {#exm-}
Nel caso del lancio di una moneta equilibrata, la variabile di Bernoulli assume i valori $0$ e $1$ con uguale probabilità di $\frac{1}{2}$. Pertanto, la funzione di massa di probabilità assegna una probabilità di $\frac{1}{2}$ sia per $X = 0$ che per $X = 1$, mentre la funzione di distribuzione cumulativa risulta essere $\frac{1}{2}$ per $X = 0$ e $1$ per $X = 1$.

Generiamo dei valori casuali dalla distribuzione di Bernoulli. Iniziamo con un singolo valore:

```{r}
# Probabilità di successo
p <- 0.5

# Genera un singolo valore
bernoulli_sample <- rbinom(n = 1, size = 1, prob = p)
print(bernoulli_sample)

# Genera un campione di 10 valori
bernoulli_sample <- rbinom(n = 10, size = 1, prob = p)
print(bernoulli_sample)
```
:::

:::

